臺灣花蓮地方法院民事判決　　　　　　　　100年度訴字第8號
原　　　告　莊夏順
訴訟代理人　簡燦賢律師
被　　　告　黃建興
上列當事人間請求遷讓房屋等事件，本院於民國100年5月18日言
詞辯論終結，判決如下：
    主      文
被告應將如附表所示房屋遷讓返還原告。
被告應自民國99年12月18日起至遷讓返還前項房屋之日止，按月
給付原告新台幣伍萬貳仟元。
原告其餘之訴駁回。
訴訟費用由被告負擔。
本判決原告勝訴部分於原告以新台幣陸拾壹萬元供擔保後得假執
行，但被告如以新台幣壹佰捌拾貳萬元為原告預供擔保後，得免
為假執行。
原告其餘假執行之聲請駁回。
    事實及理由
一、原告主張：
  (一)原告於民國99年12月2日在鈞院執行處拍得如附表所示房屋
    （下稱系爭房屋），併繳交所有拍賣價款後，經鈞院核發不
    動產權利移轉證書，於99年12月17日辦理所有權移轉登記。
    系爭房屋於拍賣程序中註明不予點交，原告查得是由被告無
    權占有中，經與被告數次溝通，被告均拒不返還，原告自得
    依所有權之法律關係請求被告返還房屋。又系爭房屋面積高
    達472平方公尺約143坪，且位於鬧區，依市價行情，租金每
    月約新台幣（下同）65,000元，不論基於損害賠償或不當得
    利請求權，原告得請求被告給付相當於租金之賠償或利益。
    系爭房屋加蓋即未辦保存登記部分是否為被告出資，應由被
    告舉證證明。爰依民法第767條、第184條、第179條規定（
    上述二請求權擇一勝訴即可）請求。並聲明：如主文第1項
    所示；被告應自99年12月18日起至遷讓日止，按月給付原告
    65,000元；原告願供擔保請准宣告假執行。
二、被告則以：我從83年就居住在花蓮市○○路38、38-1、40號
    房屋（即系爭房屋）內，我之前是38號房屋、土地及花蓮市
    ○○段370地號土地的所有權人，約5、6年前我把房子及土
    地用很便宜的價格賣給訴外人林兆恭，他口頭上同意讓我無
    限期使用房屋及土地，79年間起我陸續出資加蓋及裝潢明禮
    路38、38-1、40號未辦保存登記部分的房屋，目前38、38-1
    號房屋是在開卡拉ＯＫ，由我管理，40號房屋是由我在經營
    水泥加工兼小吃部。我將系爭房屋賣給林兆恭以後就將畢生
    積蓄投入3間房屋的裝潢加蓋，裝潢增建及屋內物品都有好
    幾百萬的價值。我將房屋交給他人經營卡拉ＯＫ，他每月付
    我2萬多至3萬元左右，但我已經半年都沒有收到錢了。希望
    能與原告協商，補貼我三百多萬元，我的損失非常大等語資
    為抗辯。並聲明：原告之訴駁回。
三、得心證之理由：
  (一)原告主張其經由法院拍賣購得系爭房屋之事實，已據其提出
    與所述相符之本院不動產權利移轉證書、土地及建物登記簿
    謄本、花蓮縣地方稅務局房屋稅籍證明書等為憑，復經本院
    調閱本院99年度司執字第9833號執行卷宗核閱無誤，是上開
    事實應堪信為真實。又系爭房屋中僅附表編號1房屋辦理保
    存登記，原告係於99年12月17日登記為附表編號1所示房屋
    之所有權人，至於附表編號2至3未辦保存登記房屋屬違章建
    築，原告所取得者為上開房屋之事實上處分權。
  (二)按所有人對於無權占有或侵奪其所有物者，得請求返還之，
    民法第767條第1項前段定有明文。民法第767條所有權物上
    請求權之相對人，除直接占有人外，尚包括間接占有人，如
    貸與人、出租人等。所謂無權占有，係指於所有人行使請求
    權時，無正當之權利而占有其物者。本件原告為系爭房屋之
    所有權人及事實上處分權人，被告並未舉證證明其占有系爭
    房屋有合法權源，其固辯稱由林兆恭同意讓其無限期使用云
    云，縱然屬實，然此僅為被告與林兆恭間之契約約定，不能
    對抗原告，故原告自得依上開規定請求被告遷讓返還系爭房
    屋。
  (三)按無法律上之原因而受利益，致他人受損害者，應返還其利
    益，民法第179條前段定有明文。又依不當得利之法則請求
    返還不當得利，以無法律上之原因而受利益，致他人受有損
    害為其條件，故其得請求返還之範圍，應以對方所受之利益
    為限，非以請求人所受損害若干為準，無權占有他人土地，
    可以獲得相當於租金之利益為社會通常之觀念，最高法院亦
    著有61年台上字第1695號判例可參。故無權占有他人之房屋
    者，亦應認可獲得相當於租金之利益，至計算相當於房屋租
    金之不當得利金額，須斟酌房屋之位置、工商繁榮程度、使
    用人利用房屋之經濟價值、所受利益等情事，以為決定。本
    件被告無權占用系爭房屋，依據前述說明，原告自得向其請
    求相當於租金之不當得利，而系爭房屋位於花蓮市○○路上
    ，該路附近多為商家，被告自承其將房屋開卡拉ＯＫ收取費
    用，每月2萬多元至3萬元左右，還自己經營水泥加工兼小吃
    部（本院卷33頁筆錄參照），又原告聲請送鑑定系爭房屋之
    租金行情，花蓮縣不動產仲介經紀商業同業公會函覆表示：
    系爭明禮路38號、38-1號、40號房屋租金行情各為15,000
    元、12,000元、25,000元，有該公會函可參（本院卷53頁）
    ，則依據前述說明，系爭房屋每月租金應達52,000元，此為
    被告無權占用系爭房屋所獲得相當於租金之利益，並致原告
    受損害，即應返還予原告。
四、從而，原告依所有物返還請求權、不當得利之法律關係請求
    如主文第1、2項所示，為有理由，應予准許，逾此部分之請
    求，為無理由，應予駁回。原告陳明願供擔保以代釋明請准
    宣告假執行，就原告勝訴部分，經核並無不合，爰酌定相當
    擔保金額准許之，並依職權為被告得供擔保免為假執行之諭
    知，至於原告敗訴部分，其假執行之聲請已無依據，應併予
    駁回。本件事證已臻明確，兩造其餘攻擊防禦方法與舉證，
    均無礙勝負判斷，爰不一一論列，附此敘明。
五、訴訟費用負擔之依據：民事訴訟法第79條。
中    華    民    國   100    年    6     月    3     日
                            臺灣花蓮地方法院民事庭
                              法      官    楊碧惠
上列為正本係照原本作成。
如不服本判決，應於送達後20日內，向本院提出上訴狀並表明上
訴理由，如於本判決宣示後送達前提起上訴者，應於判決送達後
10日內補提上訴理由書（須按他造當事人之人數附繕本）。
中    華    民    國   100    年    6     月    3     日
                              法院書記官    林香君